---
title: "Project 2"
author: "Jorge Aranda"
date: "`r format(Sys.Date(), '%A, %B %d')`"
output: pdf_document
---

```{r setup, include=FALSE}
knitr::opts_chunk$set(fig.dim=c(6,4), fig.align="center", echo = TRUE)
```

```{r data, include=F}
library(tidyverse)
library(ggplot2)
library(ggdist)
library(readr)
library(XLConnect)
pacman::p_load('dplyr', 'tidyr', 'gapminder',
               'ggplot2',  'ggalt',
               'forcats', 'R.utils', 'png', 
               'grid', 'ggpubr', 'scales',
               'bbplot')
covid_19 <- read_delim("C:/Users/jorge/Downloads/datos_abiertos_covid19/230228COVID19MEXICO.csv")
covid_19 <- covid_19 %>% filter(CLASIFICACION_FINAL %in% c(1,2,3))
covid_19 <- head(covid_19,n=100000)
```
## **1)** 
Compara las proporciones en cada sexo de individuos infectados 
```{r, echo=T}
Sex_Total <- covid_19 %>% mutate(SEXO= case_when(
  .$SEXO==1 ~ "Mujer",
  .$SEXO==2 ~ "Hombre",
  .$SEXO==99 ~ "No Especificado")) %>% group_by(SEXO) %>% summarise(Total=n()) %>%
  pull(Total)
prop.test(Sex_Total,c(100000,100000))

```
Con un 95% de confianza, hay evidencia significativa de que la porporcion de mujeres infectadas por COVID-19 es mayor a la de hombres. Asi, es factible que siendo mujer, haya una mayor probabilidad de contraer la enfermedad.
```{r,echo=T}
covid_19 %>% mutate(SEXO= case_when(
  .$SEXO==1 ~ "Mujer",
  .$SEXO==2 ~ "Hombre",
  .$SEXO==99 ~ "No Especificado")) %>% group_by(SEXO) %>% summarise(Total=n())  %>%
  cbind(data.frame(position=c(0.8,0.25))) %>% 
  ggplot(aes(1,Total,fill=SEXO)) + 
  geom_bar(stat="identity",position = "fill") + 
  geom_text(aes(1,position,label=Total/100000),size=7) + 
  coord_polar(theta="y") + theme_classic()+
  theme(axis.title = element_blank(),
        axis.text = element_blank(),
        axis.ticks = element_blank(),
        axis.line = element_blank(),
        legend.text = element_text(size=12))
  
```

## **2)** 
Compara las proporciones en cada sexo de individuos fallecidos .

```{r, echo=T}
Sex_muertes <- covid_19 %>% filter(!is.na(FECHA_DEF)) %>% 
  mutate(SEXO= case_when(
  .$SEXO==1 ~ "Mujer",
  .$SEXO==2 ~ "Hombre",
  .$SEXO==99 ~ "No Especificado")) %>% 
  group_by(SEXO) %>% summarise(Total=n())
muertes <- Sex_muertes %>% pull(Total)
prop.test(muertes,c(rep(sum(muertes),2)))
Sex_muertes %>% cbind(data.frame(position=c(0.75,0.25))) %>%
  ggplot(aes(1,Total,fill=SEXO)) + geom_bar(stat="identity",position = "fill") + 
  geom_text(aes(1,position,label=Total),size=8) + coord_polar(theta="y") +
  theme_classic()+
  theme(axis.title = element_blank(),
        axis.text = element_blank(),
        axis.ticks = element_blank(),
        axis.line = element_blank(),
        legend.text = element_text(size=12))
```
Con un 95% de confianza, hay evidencia significativa de que la porporcion de fallecimientos en hombres por COVID-19 es mayor a la de mujeres. Asi, es factible que siendo hombre, haya una mayor probabilidad de morir a causa de la infección.

## **3).**
Compara las proporciones de número de casos por entidad (respecto a la población de cada entidad).
```{r,echo=T,message=F}
Catalogos<- loadWorkbook("C:/Users/jorge/Downloads/Catalogos_071020.xlsx")
Entidad_RED <- readWorksheet(Catalogos,sheet=9) 
Entidad_RES <- as_tibble(Entidad_RED)
Entidades <- covid_19 %>% 
  left_join(Entidad_RES,by=c('ENTIDAD_RES'='CLAVE_ENTIDAD')) %>% 
  group_by(ENTIDAD_FEDERATIVA) %>% summarise(Total=n())
ggplot(Entidades,aes(ENTIDAD_FEDERATIVA,Total)) + 
  geom_col(col="black") + 
  bbc_style() + 
  theme(axis.text.x = element_text(angle=45,hjust=1,size=8),
        axis.text.y = element_text(size=12))
chisq.test(Entidades$Total)
```
Con un 95% de confianza, hay evidencia significativa de que la porporcion de casos positivos es diferente para al menos una de las entidades.

## 4).##
Compara la media de edad del grupo de casos ambulatorios con el grupo de casos hospitalizados

```{r,echo=T}
paciente <- covid_19 %>% mutate(TIPO_PACIENTE=case_when(
  .$TIPO_PACIENTE==1 ~ "Ambulatorio",
  .$TIPO_PACIENTE==2 ~ "Hospitalizado",
  .$TIPO_PACIENTE==99 ~ "No especificado"
)) %>% group_by(TIPO_PACIENTE) %>% reframe(Edad=EDAD)

Analisis <- paciente %>% mutate(ID=1:100000) %>% 
  pivot_wider(names_from=TIPO_PACIENTE,values_from=Edad) %>% select(-ID)
Ambulatorio = Analisis %>% filter(!is.na(Ambulatorio)) %>% pull(Ambulatorio)
Hospitalizado = Analisis %>% filter(!is.na(Hospitalizado)) %>% pull(Hospitalizado)           
t.test(Ambulatorio,Hospitalizado)
text <- paciente %>% group_by(TIPO_PACIENTE) %>% summarise(mean=round(mean(Edad,na.rm=T)))
paciente %>%
  ggplot(aes(TIPO_PACIENTE,Edad,col=TIPO_PACIENTE,fill=TIPO_PACIENTE)) + 
  geom_boxplot(alpha=0.1,width=0.15) +
  annotate("text",
           x=1:length(table(paciente$TIPO_PACIENTE)),
           y=aggregate(Edad ~ TIPO_PACIENTE, paciente,mean)[,2],
           label=round(aggregate(Edad ~ TIPO_PACIENTE, paciente,mean)[,2],digits = 0),
           vjust=-1)+
  stat_halfeye(side="left",alpha=0.2, justification=1.05) +
  theme_minimal() +  xlab("Tipo de Paciente") + ylab("Edad") +  
  theme(axis.title.x=element_text(size=14,vjust=.2),
        axis.title.y=element_text(size=14),
        axis.text = element_text(size=12),
        legend.position = "none")
aggregate(Edad ~ TIPO_PACIENTE, paciente,mean)


```
Con un 95% de confianza, hay evidencia significativa de que el numero de casos ambulatorios es mayor al de casos que acabaron hospitalizados por covid-19

## **5).** 
Verifica la relación de dependencia entre el "TIPO_PACIENTE" y el grupo de edad (con grupos de 10 años, iniciando con 0-9 años)

```{r,echo=T,message=F}
covid_19_edades <- covid_19 %>% 
  mutate(EDAD= case_when(
  .$EDAD<10 ~ "0 a 9 años",
  .$EDAD>=10 & .$EDAD<20 ~ "10 a 19 años",
  .$EDAD>=20 & .$EDAD<30 ~ "20 a 29 años",
  .$EDAD>=30 & .$EDAD<40 ~ "30 a 39 años",
  .$EDAD>=40 & .$EDAD<50 ~ "40 a 49 años",
  .$EDAD>=50 & .$EDAD<60 ~ "50 a 59 años",
  .$EDAD>=60 & .$EDAD<70 ~ "60 a 69 años",
  .$EDAD>=70 & .$EDAD<80 ~ "70 a 79 años",
  .$EDAD>=80 & .$EDAD<90 ~ "80 a 89 años",
  .$EDAD>=90 & .$EDAD<100 ~ "mas de 90 años",
  !is.na(.$EDAD) ~ "No Especificado"))
  
relation <- covid_19_edades %>% mutate(TIPO_PACIENTE=case_when(
  .$TIPO_PACIENTE==1 ~ "Ambulatorio",
  .$TIPO_PACIENTE==2 ~ "Hospitalizado",
  .$TIPO_PACIENTE==99 ~ "No especificado"
))

table1<- relation %>%  
  group_by(TIPO_PACIENTE,EDAD) %>% summarise(Total=n()) %>% 
  pivot_wider(names_from=EDAD,values_from = Total) %>% select(-`No Especificado`)
covid_19 %>% mutate(TIPO_PACIENTE=case_when(
  .$TIPO_PACIENTE==1 ~ "Ambulatorio",
  .$TIPO_PACIENTE==2 ~ "Hospitalizado",
  .$TIPO_PACIENTE==99 ~ "No especificado"
)) %>% 
  group_by(TIPO_PACIENTE,EDAD) %>% summarise(Total=n()) %>%
  ggplot(aes(EDAD,Total)) + geom_point(size=3,alpha=0.2) + 
  geom_smooth() + facet_wrap(.~TIPO_PACIENTE,scales="free_y")+
  theme_minimal() + xlab("Edad") + ylab("Casos Totales") +
  theme(axis.title.x=element_text(size=14,vjust=0.2),
        axis.title.y=element_text(size=14),
        axis.text = element_text(size=14),
                      strip.text = element_text(size=16,hjust=0.2))
matrix <- as.matrix(table1[,-1])
matrix
chisq.test(matrix)

```
Existe, con un 95% de confianza, una dependencia entre la edad del paciente y si sera tratdo de forma ambulatoria y requerira hospitalización.

## **6).**
Compara la tasa de letalidad (i.e. la probabilidad de muerte por infección) en cada grupo de edad (con grupos de 10 años, iniciando con 0-9 años).

```{r,message=FALSE}
muertes_por_grupo <- covid_19_edades %>% 
  filter(!is.na(FECHA_DEF)) %>% group_by(EDAD) %>% 
  summarise(Total=n()) 
Letalidad <- covid_19_edades %>% 
  group_by(EDAD) %>% summarise(Total=n()) %>%
  inner_join(muertes_por_grupo,by="EDAD",suffix=c("_casos","_muertes")) %>%
  mutate(Ind_letalidad=Total_muertes/Total_casos) %>% 
  filter(EDAD != "No Especificado")

ggplot(Letalidad,aes(EDAD,Ind_letalidad)) + 
   geom_col(col="black") + 
  bbc_style() + 
  theme(axis.text.x = element_text(angle=45,hjust=1,size=8),
        axis.text.y = element_text(size=12))
prop.test(Letalidad$Ind_letalidad,Letalidad$Total_casos)

```
Con un 95% de confianza, hay eviencia suficiente que indica diferencias significativas en el indice de letalidad de los pacientes en cada grupo de edad

## **7).**

Verifica la relación de dependencia entre el "TIPO_PACIENTE" y el número de co-morbilidades (crea 3 grupos: 0, 1 y 2 o más comorbilidades)

```{r,echo=T,message=F}

tabla <- covid_19 %>%
  select(TIPO_PACIENTE,DIABETES,EPOC,ASMA,INMUSUPR,HIPERTENSION,OTRA_COM) %>%
  mutate(across(.cols=c(DIABETES,EPOC,ASMA,HIPERTENSION,INMUSUPR,OTRA_COM),
                .fns= \(x) ifelse(x %in% c(98,2),0,1)),
         TIPO_PACIENTE=case_when(
           .$TIPO_PACIENTE==1 ~ "Ambulatorio",
           .$TIPO_PACIENTE==2 ~ "Hospitalizado",
           .$TIPO_PACIENTE==99 ~ "No especificado"),
         Comorbilidades=rowSums(across(where(is.numeric))),
         Comorbilidades= ifelse(Comorbilidades >=2,2,Comorbilidades)) %>%
  group_by(TIPO_PACIENTE,Comorbilidades) %>% 
  summarize(Total=n())
Totales <- tabla %>% pull(Total)
matriz <- matrix(Totales, byrow=T, nrow=2, 
                 dimnames=list(c("Ambulatorio","Hospitalizado"),
                               c("0","1","2 o mas")))
names(dimnames(matriz)) <- list(c("Tipo de Paciente"),
                                c("Numero de comorbilidades"))
matriz
chisq.test(matriz)
tabla %>% mutate(Comorbilidades=as.character(Comorbilidades)) %>%
  mutate(Comorbilidades=ifelse(Comorbilidades == 2,"2 o mas",Comorbilidades)) %>%
  ggplot(aes(Comorbilidades,Total)) + 
  geom_col(position = "dodge") + facet_wrap(.~TIPO_PACIENTE,
                                            scales = "free_y") + 
  theme_classic() + theme(axis.title.x=element_text(size=14,vjust=-2.8),
        axis.title.y=element_text(size=14),
        axis.title.x.bottom = element_text(vjust=.2),
        axis.text = element_text(size=12),
        strip.text = element_text(size=16,hjust=0.4))
```
Existe una dependencia entre el tipo de paciente y el numero de comorbilidades que este presente.


